臺灣臺北地方法院民事判決　　　　　　 99年度重訴字第144號
原　　　告　陳信仲
訴訟代理人　洪維煌律師
被　　　告　林通遠
訴訟代理人　陳化義律師
上列當事人間請求返還借款事件，經臺灣板橋地方法院98年度重
訴字第417號裁定移轉前來，本院於民國100年5月4日言詞辯論終
結，判決如下：
    主  文
原告之訴及假執行之聲請均駁回。
訴訟費用由原告負擔。
    事實及理由
壹、程序方面：
    按訴狀送達後，原告不得將原訴變更或追加他訴，但擴張或
    減縮應受判決事項之聲明者，或不甚礙被告之防禦及訴訟之
    終結者，不在此限，民事訴訟法第255條第1項第3款、第7款
    分別定有明文。查原告於起訴時原聲明請求：被告林通遠、
    林振益及楊山建設股份有限公司（下稱楊山建設公司）應給
    付原告新臺幣（下同）1,000萬元，及自民國96年8月10日起
    至清償日止按年息14.4%計算之利息，暨自96年9月11日起至
    清償日止，按上開利率計算之違約金（見臺灣板橋地方法院
    98年度促字第31814號卷附支付命令聲請狀）。嗣以99年1月
    6日準備書狀擴張前揭聲明請求之數額為1,100萬元、同時減
    縮自97年8月11日起算違約金，併追加聲明願供擔保請准宣
    告假執行後（見本院審重訴卷第25頁）；又於本院100年1月
    17日準備程序期日中當庭撤回對被告林振益及楊山建設公司
    之起訴，並減縮首揭聲明之利息起算日至96年8月11日（見
    本院重訴卷第72頁）；末於本院100年5月4日言詞辯論期日
    中，再以被告已為部分清償為由，減縮其請求數額為1,000
    萬元（見本院重訴卷第193頁）。核其所為各項變更，或屬
    擴張及減縮應受判決事項之內容，或無甚妨礙被告之防禦及
    訴訟之終結，揆諸上開說明，自應准許。
貳、實體方面：
一、原告起訴主張：楊山建設公司與林振益前於94年8月10日，
    邀同被告為連帶保證人，共同向原告借款1,000萬元，4人並
    於同日簽訂借貸暨連帶保證契約書（下稱系爭契約），明定
    借款期間自94年8月10日至96年8月10日止，按月息1.2%計算
    利息（即年利率14.4%），屆期即應返還全數本金；如未按
    期清償利息或本金，依系爭契約第6條之約定，債務人應給
    付加倍利息，即除仍按上開約定計息外，另應依上開約定利
    率加計違約金。詎於96年7月間，被告及林振益、楊山建設
    公司即向原告表示屆期恐無力清償本金，央求原告同意延期
    清償。原告因考量渠等3人同意將林振益前另積欠原告之77
    萬元加計利息共計100萬元之借款債務併入系爭契約（下稱
    系爭100萬元債務），以為舊債新償，且於還款前，仍應按
    前揭約定利率計息等原因，遂同意將系爭契約之還款期限延
    後至98年8月10日，並容許被告等人得緩付第一年之利息（
    即96年8月10日至97年8月10日間之1年份利息），而於97 年
    8月10日再一次付清上開利息即可。然被告及林振益、楊山
    建設公司在原告同意延期清償後，除曾由被告之前妻陳麗吟
    於100年4月間返還100萬元予原告外，其餘利息及本金迄今
    均未獲清償；至被告與楊山建設公司雖曾於97年5月21日共
    同簽發面額158萬4,000元之本票1紙交予原告，以清償96 年
    8月10日至97年8月10日之1年份利息（1,100萬元×14.4% ＝
    158萬4,000元），惟嗣後亦未獲兌現。是以，被告既在系爭
    契約原定期限後，主動請求原告同意債務人延期清償，則其
    連帶保證責任自應一併延長兩年，被告辯稱其保證責任業已
    屆期消滅，顯不可採。原告自得依連帶保證之法律關係，請
    求被告為林振益與楊山建設公司未依約返還本金、亦未如期
    在97年8月10日給付第一年之利息之違約情事，負同一責任
    。並聲明：(一)被告應給付原告1,000萬元，及自96年8月11日
    起至清償日止按年利率14.4%計算之利息，暨自97年8月11日
    起至清償日止按年利率14.4%計算之違約金；(二)願供擔保請
    准宣告假執行。
二、被告則以：被告固曾於94年8月10日與原告簽訂系爭契約，
    同意擔任林振益及楊山建設公司向原告借款1,000萬元債務
    之連帶保證人，然該連帶保證契約之期限僅有兩年，此為該
    契約所明定；原告事後雖於96年7月10日同意林振益、楊山
    建設公司得延期清償，並將上開2人先前所欠之系爭100萬元
    債務併入前揭借貸契約，惟此均與被告無涉。被告當時既已
    明白表示不願再於延期後繼續擔任保證人，則依民法第755
    條之規定，被告之連帶保證責任自仍至96年8月10日止即應
    消滅，原告猶訴請被告履行保證責任云云，顯為無據。而原
    告雖提出發票日為97年5月21日、票面金額為158萬4,000元
    之本票1紙（票據號碼為：024965號，下稱系爭158萬4,000
    元本票），主張該本票係由被告所簽發以供清償上開1,100
    萬元債務之1年份利息，足以證明被告在系爭契約屆期後，
    仍有繼續擔任連帶保證人之意思云云，然依該本票發票人欄
    內記載之形式係「楊山建設公司林通遠」以觀，可知上開本
    票之發票人實為楊山建設公司，被告僅係以楊山建設公司負
    責人之名義在旁蓋用小章、簽名，並非共同發票人，原告前
    揭主張，實無足採。至原告另以被告曾在林振益為擔保系爭
    10 0萬元債務，而於96年7月10日所簽發之票面金額100萬元
    本票（票據號碼為：017583號，下稱系爭100萬元本票）上
    ，以保證人名義簽名之事實，證明被告同意擔任系爭100萬
    元債務之連帶保證人一節，亦係誤解被告僅係以楊山建設公
    司負責人名義於上簽章、而非以自己為保證人，自不得以此
    作為有利於原告之認定。況被告於96年7月10日向原告表明
    不同意繼續擔任上開1,100萬元借款債務之連帶保證人後，
    原告旋即要求林振益及其子林育裕當場各簽發面額2,000萬
    元之本票共兩紙交予原告，以為上開1,100萬元債務之擔保
    ，益徵被告辯稱原告當時已同意免除被告之連帶保證責任等
    情，並非虛妄等語置辯。並聲明：(一)原告之訴及假執行之聲
    請均駁回；(二)願供擔保請准宣告免為假執行。
三、兩造不爭執之事項：
  (一)兩造與林振益、楊山建設公司曾於94年8月10日簽訂系爭借
    貸暨連帶保證契約，由林振益、楊山建設公司共同向原告借
    得1,000萬元，借款期間自94年8月10日起至96年8月10日止
    按月應依月息1.2%（即年息14.4%）計息，如有遲延付款之
    情事，債務視為全部到期，並應加倍給付利息；被告並同意
    擔任上開借款債務之連帶保證人。上情並有借貸契約書1份
    在卷可稽。
  (二)林振益及楊山建設公司於94年8月10日起至96年8月10日止，
    均有依約按月給付利息予原告。
  (三)林振益於系爭契約在96年8月10日屆期前，即向兩造表示屆
    期恐無法清償本息之意旨，並於同年7月間邀同兩造當面協
    商。原告於該次協商後，即允許將林振益及楊山建設公司之
    還款期限延後至98年8月10日，並得緩付第一年之利息（即
    96 年8月10日至97年8月10日間之1年份利息），而於97年8
    月10日再一次付清上開利息即可，惟97年8月11日以後即應
    回復按月繳息。而林振益及楊山建設公司則同意將前另積欠
    之系爭100萬元債務，以舊債新償之方式，併入原借貸契約
    ，同受系爭契約條款效力之拘束；林振益並於96年7月10日
    簽發系爭100萬元本票1紙交予原告以為擔保。
  (四)林振益及楊山建設公司於原告同意展期後，除被告前妻陳麗
    吟曾代償100萬元之本金外，其餘本金及利息則均未據清償
    。
  (五)系爭100萬元本票及系爭158萬4,000元本票形式上均為真正
    。
四、然原告另主張其允許林振益及楊山建設公司延期清償，並擴
    張系爭契約之借款數額為1,100萬元一事，業經被告當場表
    示同意等情，則為被告所否認，並以前揭情詞置辯。是本件
    所應審究者厥在於：(一)被告是否曾對原告允許林振益及楊山
    建設公司延期清償一事，表示同意？被告辯稱其連帶保證責
    任已於96年8月10日期滿消滅，是否有據？(二)被告有無同意
    另就林振益及楊山建設公司前所積欠原告之系爭100萬元債
    務擔任連帶保證人？茲分述如下：
  (一)被告就原告允許林振益及楊山建設公司延期清償一事，並未
    表示同意：
  1.按就定有期限之債務為保證者，如債權人允許主債務人延期
    清償時，保證人除對於其延期已為同意外，不負保證責任，
    民法第755條定有明文。且連帶保證債務不過保證人喪失先
    訴及檢索抗辯權，仍不失為保證債務之一種，自無排斥上開
    法條適用之餘地，此亦為最高法院44年台上字第282號判例
    意旨所是認。又按前揭規定之立法意旨，乃認應以保證人之
    意思為準，如保證人對於債權人延期清償之允許，不表同意
    ，則主債務延期，保證債務消滅，保證人即不再負保證責任
    ，蓋債權人自己拋棄期限之利益，應不使保證人因此而受不
    利之影響也，此有該條立法理由可參。準此，則於解釋該條
    所稱「保證人對於其延期已為同意者」時，首應探求連帶保
    證人有無繼續負擔保證責任之意思而定；換言之，苟連帶保
    證人於知悉債權人允許主債務人延期清償後，已即為不願繼
    續擔任保證人之表示，則其並無拋棄其期限利益之真意已甚
    明確，是無論該保證人對於債權人允許主債務人延期一事有
    無異議，均不應解作「保證人對於其延期已為同意」，保證
    人自無須繼續負保證責任。
  2.經查，林振益曾於96年7月間邀同兩造商談延期清償一事，
    原告並允許將還款期限延後至98年8月10日等事實，固為被
    告所不爭。惟被告另辯稱：其當天即已明確表示，於系爭契
    約原訂期限屆滿後不願再負連帶保證責任，原告就此亦表同
    意等情，則核與證人林振益於本院100年1月7日準備程序期
    日中證稱：「我們三方有說林通遠不用再負連帶保證人的責
    任，因為當初大家的意思就是這先前借的一千萬元已經結案
    了」、「（證人剛剛說三方有說好林通遠可以不用繼續擔任
    連帶保證人，是誰先說的？怎麼說的？）是我提議的，我說
    以前的帳就結了，林通遠就說好阿，那你們自己再去簽新的
    契約...現場兩造就此並沒有爭議」等語相符無誤（見本院
    重訴卷第74頁），堪認並非虛妄。
  3.而原告雖以：林振益於系爭契約屆期前，資力狀況即已不佳
    ，其豈有可能在知悉被告不同意延展保證責任之情況下，猶
    允許林振益延期還款等詞為據，主張證人林振益上開證言有
    所偏頗云云。然證人林振益就此亦證稱：其當時雖無力依約
    還款，但有拿到一筆台塑集團的砂石訂單，其遂向原告表示
    是不是可以再幫忙一次，先讓其延期償還先前借的1,000萬
    元，另外再提供資金合作完成這筆交易，等賺了錢以後，其
    就會把先前借的錢優先還給原告，原告聽了以後就同意讓其
    延期清償等語在案（見本院重訴卷第73頁），且原告亦明白
    承認事後確有再出資1,000萬元投資上開台塑砂石合作案之
    事實無誤，堪信證人林振益所稱上情為真。果爾，則可見原
    告之所以允許林振益、楊山建設公司延期清償，實係因林振
    益當時已提出其他投資計畫，經原告評估後認有獲利機會，
    而對於林振益或楊山建設公司日後之還款能力有所期待，方
    同意展期，甚且再投入高額資金資助林振益及楊山建設公司
    。此觀原告復自承為確保上開砂石投資款之返還，其係要求
    林振益及其子即楊山建設公司當時之負責人林育裕各簽發面
    額2,000萬元之本票，並以上開2人所有之房地設定抵押權以
    為擔保，而未再命被告擔任連帶保證人等情以觀，益徵原告
    於允許林振益及楊山建設公司延期清償時，對於渠等2人未
    來之清償能力並非全無信賴，則證人林振益稱當時原告確有
    同意被告無須繼續負連帶保證責任，系爭契約部分已結案等
    節，即非顯不合理，而有足認偏頗之情形。況參以證人林振
    益就被告堅稱上開兩張各由林振益及林育裕所簽發之面額2,
    000萬元本票目的即係擔保系爭1,100萬元債務，用以取代自
    己免繼續擔任連帶保證人，此一極有利於被告之事實，亦於
    本院100年4月21日準備程序期日中明白證稱：上開兩張本票
    簽發之目的均係用以擔保兩造各投資1,000萬元之砂石投資
    款，與系爭1,100萬元債務無關等語（見本院重訴卷第183頁
    ）；茍證人林振益確有偏頗被告之虞，其何以不配合被告而
    為相與之證詞，反稱：「無關。但是我很確定原告同意被告
    不用再負連帶保證人的責任。我是講良心話，沒有偏袒誰」
    （見同上頁），益足證明證人林振益並無何等明顯偏頗於被
    告之情事，原告空言指稱其所為不利於己之證言為不可採，
    尚乏實據。
  4.至原告雖另提出系爭158萬4,000元之本票1紙，證明被告於9
    7年5月21日曾以自己名義向其清償系爭1,100萬元債務之1年
    份利息即158萬4,000元，並稱如被告之連帶保證責任已於96
    年8月10日期滿消滅，被告事後焉有可能再為林振益及楊山
    建設公司代付利息云云。然姑不論上開本票發票人欄內之文
    義記載形式中，被告「林通遠」之簽名或用印均係緊鄰「楊
    山建設公司」，再參以被告時任楊山建設公司之法定代理人
    之事實，亦有該公司登記卷宗資料在卷可考（見本院重訴卷
    第137頁、第122頁），則依社會一般觀念以斷，被告辯稱其
    僅係以楊山建設公司代理人簽發上開本票一節，已非全不足
    採外，代他人清償債務之人與主債務人間之原因關係本所在
    有多，衡諸被告係林振益太太之表兄，又與林振益長期合夥
    事業，關係自屬密切，即認被告係以自己之名義發票，亦無
    從當然推認被告係基於系爭債務之連帶保證人身分清償，而
    非因另有其他原因如借貸關係存在所為。此觀證人林振益經
    本院提示系爭158萬4,000元之本票後，亦證稱：這張票應該
    是林通遠開來付利息給原告的，這是我去拜託林通遠的等語
    （見同上卷第74頁），益見原告徒憑被告曾於系爭158萬4,0
    00元之本票上用印之事實，逕稱被告亦自認為連帶保證人云
    云，要屬速斷，而難認有據。
  5.基上，被告於原告允許主債務人林振益及楊山建設公司延期
    清償時，既已當場明確表示不願繼續擔任連帶保證人之意思
    ，則依首揭法意及說明，自應認被告之連帶保證責任已於系
    爭契約96年8月10日屆期時即期滿消滅，原告猶訴請被告依
    系爭契約履行其連帶保證責任，應無理由。
  (二)被告亦未同意另就林振益及楊山建設公司前所積欠之系爭10
    0萬元債務擔任連帶保證人：
    依原告自己之主張，兩造與林振益係於約定允許林振益及楊
    山建設公司展期清償時，同時約定將系爭100萬元債務併入
    系爭契約中，以同受該契約條款效力之拘束，是被告已當場
    表明不願繼續為林振益及楊山建設公司擔任連帶保證人之事
    實，既經認定如前，解釋上更應包括不願為林振益及楊山建
    設公司前另積欠之系爭100萬元債務負連帶保證責任在內，
    始符被告之真意。況原告主張被告確曾同意擔任上開100萬
    元債務之保證人等情，無非另提出形式上經被告簽具保證人
    名義之系爭100萬元本票1紙為憑（見本院審重訴卷第32頁）
    ，惟查，系爭100萬元本票係林振益於96年7月10日為擔保上
    開100萬元債務所簽發，被告再於該本票上填載「保證人：
    楊山建設股份有限公司  林通遠」，並蓋用大小章等情，固
    為被告所不否認，然被告另辯稱：其當時僅係以楊山建設公
    司代理人名義蓋用小章並簽名，並無自任為票據保證人之真
    意等語，對照上開票據文義之記載方式，堪稱可採。至原告
    又主張：被告係於96年11月12日以後始經選任為楊山建設公
    司負責人，在系爭100萬元本票簽發時，尚不具負責人身分
    ，可見被告顯係以自己名義於保證人欄內簽名一節，經核雖
    與前揭公司登記卷宗資料相符，然被告就此提出：上開本票
    係由原告於發票日後之97年5月21日始交予伊要求簽具保證
    字樣，並非於發票日即同時保證，當時被告已經選任為負責
    人等情置辯後，即始終未見原告表示異議。且倘原告所言為
    真，原告何以同意由當時並非負責人之被告逕以楊山建設公
    司之名義代於保證人欄內簽名用印？此亦顯有矛盾。由此可
    見被告辯稱其當時並無以自己名義擔任票據保證人之真意，
    並非虛妄。是原告以系爭100萬元本票上有被告簽名為保證
    人等情，主張被告同意就系爭100萬元債務負連帶保證責任
    云云，自亦委無可採。
五、綜上所述，被告既於原告允許主債務人林振益及楊山建設公
    司延期清償時，即明確表明不願繼續為上開主債務人之債務
    負連帶保證責任之意旨，則依民法第755條之規定，被告就
    本件借款債務之連帶保證責任，自於系爭契約96年8月10日
    期限屆至後，即無須再負保證責任；至原告與林振益及楊山
    建設公司雖另將系爭100萬元債務併入原借貸契約，使同受
    該契約條款效力之拘束，然原告既未證明被告同意就系爭10
    0萬元債務負連帶保證責任，則原告主張此部分債務亦屬被
    告保證責任之範圍所及，自更顯無據。從而，原告依消費借
    貸及連帶保證之法律關係，請求被告給付原告1,000萬元，
    及自96年8月11日起至清償日止按年利率14.4%計算之利息，
    暨自97年8月11日起至清償日止按年利率14.4%計算之違約金
    ，為無理由，應予駁回。又原告之訴既經駁回，其所為假執
    行之聲請即失所附麗，一併駁回之。
六、本件事證已臻明確，兩造其餘攻擊防禦方法及所提證據，核
    與本件判決結果不生影響，爰不另一一論述，併予敘明。
七、訴訟費用負擔之依據：民事訴訟法第78條。
中    華    民    國    100    年    5    月    12    日
                  民事第三庭   審判長法  官  郭美杏
                                     法  官  魏式瑜
                                     法  官  吳若萍
以上正本係照原本作成。
如對本判決上訴，須於判決送達後20日內向本院提出上訴狀。如
委任律師提起上訴者，應一併繳納上訴審裁判費。
中    華    民    國    100    年    5    月    12    日
                                     書記官  劉英權